臺中高等行政法院判決
　　　　　　　　　　　　　　　　九十六年度訴字第二○三號
　　　　　　　　　　　　　　　.
原　　　告　甲○○
訴訟代理人　蕭仲達會計師
　　　　　　丁○○
被　　　告　財政部臺灣省中區國稅局
代　表　人　乙○○
訴訟代理人　丙○○
上列當事人間因贈與稅事件，原告不服財政部中華民國九十六年
三月卅日台財訴字第○九六○○一○五七三○號訴願決定，提起
行政訴訟。本院判決如下︰
    主  文
原處分（復查決定）及訴願決定均撤銷。
訴訟費用由被告負擔。
    事  實
甲、事實概要：緣原告於民國八十九年間出售土地，並將八十九
    年度至九十一年度應收取之土地款分別為新台幣（下同）六
    、一五五、九九二元，五、七七六、○六五元及七、七五七
    、六三八元，委由其子丁○○收取，涉有贈與情事，未依規
    定申報贈與稅，經財政部賦稅署查獲，通報被告所屬民權稽
    徵所核定八十九年度贈與總額六、九二○、九九二元（含該
    年度前次贈與金額七六五、○○○元），應補贈與稅額六九
    ○、四○八元，九十年度贈與總額五、七七六、○六五元，
    應補贈與稅額四六一、一七○元，九十一年度贈與總額七、
    七五七、六三八元，應補贈與稅額八六六、一○三元，並依
    遺產及贈與稅法第四十四條規定，分別按其應補稅額處以一
    倍罰鍰六九○、四○○元，四六一、一○○元及八六六、一
    ○○元（計至百元止）。原告不服，申經復查未獲變更，提
    起訴願遞遭駁回，遂提起本件行政訴訟。
乙、兩造聲明：
一、原告聲明求為判決：原處分（復查決定）及訴願決定均撤銷
    。
二、被告聲明求為判決：原告之訴駁回。
丙、兩造之陳述：
壹、原告起訴意旨略以：
一、本稅部分：被告核定原告應補納稅額部份：
  (一)原告於八十九年間與其他共有人出售不動產土地，原告依持
    分比例應得之土地款及延遲付款利息為五六、五四四、三七
    一元，由於買賣土地契約書係委託原告子女丁○○（亦為共
    有人之一）及姪兒賴嘉祥與買方簽訂，此有不動產買賣契約
    書可證，其內條款記載賣方切結其他所有權人應同意契約內
    容，原告與其他共有人之印鑑亦交由丁○○處理，可推知原
    告與丁○○間有委任關係，因若非事前有得到其他所有權人
    同意，如何可以切結此條款。又委任契約之訂定並不一定要
    有書面，原告與丁○○間為父子關係，可以口頭為意思表示
    之方式而成立委任關係。其中經由丁○○每年所收取之土地
    款至買方付清之年度止，依各年底止尚未交付與原告之金額
    計八十九年度六、一五五、九九二元，九十年度五、七七六
    、○六五元，九十一年度七、七五七、六三八元，九十二年
    度三八七、六○○元。依民法第一百二十五條規定，原告自
    丁○○向第三人收取土地買賣價金起十五年內皆可依同法第
    五百四十一條第一項規定向丁○○請求交付買賣價金，丁○
    ○僅是尚未將向出賣人收取之土地買賣價金交付原告，原告
    自始並無將該筆買賣價金贈與丁○○之意思表示，本件被告
    逕認定為贈與關係，容有誤解。況原告並非未催討，僅是基
    於倫理，不如一般催收債務急迫，且自八十九年起丁○○即
    先後返還款項予原告，且於九十四年五月十五日調查基準日
    後幾日，丁○○亦匯款一千餘萬元予原告，九十二年度後丁
    ○○仍有償還所欠款項，足證系爭款項並非贈與。又當事人
    主張有利於己之事實者，就其事實有舉證之責任，行政訴訟
    法第一百三十六條準用民事訴訟法第二百七十七條定有明文
    ，如係由原告主張權利者，應先由原告負舉證責任，而主張
    法律關係存在之當事人，亦須就該法律關係發生所須之特別
    要件，負舉證責任（最高法院十七年上字第九一七號及四十
    八年台上字第八二四號判例意旨參照）。倘被告主張原告贈
    與財產予原告之子丁○○，並非原告之子丁○○尚未將受委
    託收取之費用返還原告，則依前揭說明，被告應舉證證明原
    告確有贈與財產之事實。惟被告並未提出足夠之相關事證、
    人證來證明並非原告之子丁○○尚未將受委託收取之費用返
    還原告，且原告除了丁○○外尚有多名子女，原告與丁○○
    及其他子女相處向來和樂融融，原告並無獨厚丁○○之理由
    ，是被告顯未盡舉證之責。且原告年事已高，亦與丁○○同
    住，因考量醫療保健等費用支出龐大，該等費用如均仰賴丁
    ○○支付有其難處亦流於繁瑣，故將丁○○分各年度代收之
    系爭款項暫交丁○○代為保管，實則丁○○並未允受系爭款
    項，原告亦無贈與之意。再者，原告並非以現金轉存子女名
    下，足證被告引用財政部八十四年六月二十日台財稅字第八
    四一六三○九四七號函，係屬錯誤。是被告就原告在請求權
    時效內未收取之債權，片面以贈與論之，又缺乏相關事證證
    明有贈與之事實，其認事用法殊屬牽強，其處分復以最不利
    於原告之裁量方式為之，亦顯然違反行政程序法第九條之規
    定，原處分應予撤銷。
  (二)又依民法第六百六十八條、第七百六十一條第三項、第一千
    零三條第一項、第一千零十八條之一、第一千零二十條之一
    第一項及第一千零三十條之一第一項立法意旨觀之，夫妻之
    間類似合夥關係，夫妻財產具有公同共有性質，除夫妻間財
    產互有請求分配使用之權利外，包括代理共同贈與子女財產
    在內，另意欲任何一方在婚姻關係存續中就可能會造成剩餘
    財產減少情事發生時，均應考慮到未來他方之剩餘財產分配
    請求權，故而任何有助於避免雙方剩餘財產減少之作為，應
    認為雙方均會同意任何一方可代理他方為有利益生前剩餘財
    產之行為，他人均不得干擾阻止，當人民對此有所主張時，
    有司當局且應積極盡力維護之，此應為普世不可移之至論。
    是訴願決定書謂「剩餘財產差額分配請求權，係在夫妻法定
    財產制關係消滅時，由夫或妻一方向他方主張行使」等語，
    揆之民法第一千零二十之一規定之立法理由，既然夫或妻一
    方可行使撤銷權，則夫妻雙方共同行使之無償行為，更無需
    限制，被告否准原告之正當主張無由依據。原告與配偶對於
    夫妻財產並未採取約定財產制，夫妻間對子女之贈與如其夫
    或妻一方超過贈與免稅額時，必會再以他人做為贈與人以充
    分使用贈與免稅額，此乃人之常情，無關如訴願決定書所謂
    之「訴願人與丁○○君之間之資金移動及法律關係，並未牽
    涉其配偶」，被告於計算原告贈與稅時，並未考量原告之配
    偶尚屬健在，依法另應再扣除贈與稅免稅額一百萬元。被告
    就原告在請求權時效內未收取之債權，片面以贈與論之，又
    缺乏相關事證證明有贈與之事實，其認事用法殊屬牽強，其
    處分復以最不利於原告之裁量方式為之，亦顯然違反行政程
    序法第九條：「行政機關就該管行政程序，應於當事人有利
    及不利之情形，一律注意。」之規定，原處分應予撤銷。
二、罰鍰部分：本件僅是原告之子丁○○尚未將受委託收取之費
    用返還原告，原告並無任何漏稅之行為，是被告裁處罰鍰部
    分，亦失所依據。退步言之，被告於調查本案時，由於被告
    無法確定本件之法律關係，是經兩造協調，原告接受被告調
    查人員之輔導，兩造同意依遺產及贈與稅法第五條第一項第
    一款規定，以原告放棄行使請求權視同贈與論之，作為原告
    於本件課稅之依據。換言之，由於被告無法確定本件是何法
    律關係，兩造已成立類似行政程序法第一百三十五條、第一
    百三十六條之行政契約，是從上開行政契約成立之時點起算
    ，兩造成立一新的契約關係，原本兩造間公法上之稅務法律
    關係已為變更，被告應受上開行政契約「視同贈與」之約束
    。是被告本應依財政部七十六年五月六日台財稅第七五七一
    七一六號函，先通知原告於收到通知後十日內申報，如逾限
    仍未申報，並經課稅確定者，始得依遺產及贈與稅法第四十
    四條規定處罰。惟今被告卻除要求原告補徵本稅外，另尚處
    以漏稅罰，被告之行為實已違反前開行政契約之約定，並非
    適法。再者，原告主張本件為委任契約所成立之債權債務關
    係，本件對尚未收取之土地款是否為免除債務，調查時因無
    法確定，乃以推定贈與方式為之，既以推定方式為之，即屬
    無充分違章之證據，自無法證明納稅義務人有故意或過失行
    為，依行政罰法第七條規定，其處罰為無理由。
貳、被告答辯意旨略以：
一、本稅部分：原告於八十九年間出售土地，並委由其子丁○○
    收取應收之土地價款，丁○○於八十九年度收取六、一五五
    、九九二元，九十年度收取五、七七六、○六五元，九十一
    年度收取七、七五七、六三八元，惟丁○○代原告收取前述
    金額土地款，於收取後並未交付予原告，而留供自己保管運
    用，截至本案調查基準日九十四年五月十五日止，原告亦未
    曾向丁○○催討該等土地款，是丁○○收取該等土地款後，
    已取得所有權，雙方資金移動已涉有贈與之情事，此亦為原
    告所不爭執，是原告既已交由其子丁○○使用收益，本即符
    合贈與之構成要件。至原告所稱委任關係乙節，按對於原告
    與丁○○父子間資金之流動，究係基於贈與意思或無償為免
    除債務之意思，實無從由外觀得知當事人內心之真意，被告
    只能從客觀上資金流動予以認定。而系爭不動產買賣契約書
    只能證明出售土地之事實，並無法證明原告與丁○○間有委
    任取款之事實。是依財政部八十四年六月二十日台財稅字第
    八四一六三○九四七號函釋，以現金轉存親屬名下即認係贈
    與，本件雖非轉存，而係原告透過其子丁○○收取價款後，
    丁○○未全數交付原告，而留下自用，即應認係贈與。次按
    夫妻間係共同經營婚姻生活關係，以維持家庭幸福與圓滿，
    有關夫妻間財產制之選擇，我國民法親屬編第二章第四節設
    有明文之規範，夫妻彼此間並非合夥關係，夫妻間之財產亦
    非公同共有關係，而民法第一千零三十條之一第一項規定之
    剩餘財產差額分配請求權，係在夫妻法定財產制關係消滅時
    ，由夫或妻一方向他方主張行使，而非在夫或妻任一方為贈
    與行為之際主張，本件原告為贈與人，贈與之標的係原告自
    有資金，受贈人為其子丁○○，被告機關於核算各該年度贈
    與稅時，均已減除原告本身之免稅額一百萬元，原告與丁○
    ○之間之資金移動及法律關係，並未關涉牽連其配偶，本件
    原告所為之贈與行為，與民法第一千零三十條之一規定無涉
    ，是原告據此主張應將各該年度贈與款項之半數，視為其配
    偶對丁○○之贈與，並應扣除其配偶免稅額一百萬元乙詞，
    核無可採。
二、罰鍰部分：本件原告父子間資金之移動非屬有償，原告自有
    資金任由其子長期使用收益，該等資金迄今亦未追索催討，
    顯見原告自始即有意將該等資金無償給與其子丁○○，原告
    既將系爭土地款贈與丁○○已如前述，自應依法申報繳納贈
    與稅，惟原告卻未履行該法定作為義務，被告按其各該年度
    所漏稅額處以一倍罰鍰，依法並無不合。至原告主張應以「
    視同贈與」論之等語，按被告係以遺產及贈與稅法第四條規
    定，直接認定本件為贈與，並非視同贈與，並無通知、補申
    報之適用。
    理  由
一、按「本法稱贈與，指財產所有人以自己之財產無償給予他人
    ，經他人允受而生效力之行為。」、「財產之移動，具有左
    列各款情形之一者，以贈與論，依本法規定，課徵贈與稅：
    一在請求權時效內無償免除或承擔債務者，其免除或承擔
    之債務。．．．」分別為遺產及贈與稅法第四條第二項及第
    五條第一項第一款所明定。又「納稅義務人以現金轉存其親
    屬名下，如經查明確屬無償贈與，應依遺產及贈與稅法第四
    條規定核課贈與稅。」、「以贈與論課稅案件稽徵機關應先
    通知納稅人於十日內申報。」分別為財政部八十四年六月廿
    日台財稅字第八四一六三○九四七號及七十六年五月六日台
    財稅第七五七一七一六號函所明釋。
二、次按「除第二十條所規定之贈與外，贈與人在一年內贈與他
    人之財產總值超過贈與稅免稅額時，應於超過免稅額之贈與
    行為發生後三十日內，向主管稽徵機關依本法規定辦理贈與
    稅申報。」、「納稅義務人違反第二十三條或第二十四條之
    規定，未依限辦理遺產稅或贈與稅申報者，按核定應納稅額
    加處一倍至二倍之罰鍰；．．．」遺產及贈與稅法第二十四
    條第一項及第四十四條亦分別定有明文。
三、本件原告於八十九年間出售土地，並將八十九年度至九十一
    年度應收取之土地款分別為六、一五五、九九二元，五、七
    七六、○六五元及七、七五七、六三八元，委由其子丁○○
    收取，涉有贈與情事，未依規定申報贈與稅，被告所屬民權
    稽徵所核定八十九年度贈與總額六、九二○、九九二元（含
    該年度前次贈與金額七六五、○○○元），應補贈與稅額六
    九○、四○八元，九十年度贈與總額五、七七六、○六五元
    ，應補贈與稅額四六一、一七○元，九十一年度贈與總額七
    、七五七、六三八元，應補贈與稅額八六六、一○三元，並
    依遺產及贈與稅法第四十四條規定，分別按其應補稅額處以
    一倍罰鍰六九○、四○○元，四六一、一○○元及八六六、
    一○○元。原告不服，循序提起行政訴訟。
四、原告訴稱：(一)原告於八十九年間與其他共有人出售不動產土
    地，原告依持分比例應得之土地款及延遲付款利息為五六、
    五四四、三七一元，由於買賣土地契約書係委託原告子女丁
    ○○（亦為共有人之一）及姪兒賴嘉祥與買方簽訂，可知原
    告與丁○○間有委任關係，依各年底止尚未交付與原告之金
    額計八十九年度六、一五五、九九二元，九十年度五、七七
    六、○六五元，九十一年度七、七五七、六三八元，九二年
    度三八七、六○○元。依民法第一百二十五條規定，原告自
    丁○○向第三人收取土地買賣價金起十五年內皆可依同法第
    五百四十一條第一項規定向丁○○請求交付買賣價金，原告
    自始並無將該筆買賣價金贈與丁○○之意思表示，系爭款項
    並非贈與。(二)被告並未提出足夠之相關事證、人證來證明並
    非原告之子丁○○尚未將受委託收取之費用返還原告，且原
    告除了丁○○外尚有多名子女，原告與丁○○及其他子女相
    處向來和樂融融，原告並無獨厚丁○○之理由，是被告顯未
    盡舉證之責。(三)原告與配偶對於夫妻財產並未採取約定財產
    制，夫妻間對子女之贈與如其夫或妻一方超過贈與免稅額時
    ，必會再以他人做為贈與人以充分使用贈與免稅額，被告於
    計算原告贈與稅時，並未考量原告之配偶尚屬健在，依法另
    應再扣除贈與稅免稅額一百萬元。(四)本件僅是原告之子丁○
    ○尚未將受委託收取之費用返還原告，原告並無任何漏稅之
    行為，是被告裁處罰鍰部分，亦失所依據。退步言之，被告
    於調查本案時，經兩造協調，同意依遺產及贈與稅法第五條
    第一項第一款規定，以原告放棄行使請求權視同贈與論之，
    作為原告於本件課稅之依據，兩造已成立類似行政程序法第
    一百三十五條、第一百三十六條之行政契約，被告應受該行
    政契約「視同贈與」之約束。被告本應依財政部七十六年五
    月六日台財稅第七五七一七一六號函，先通知原告於收到通
    知後十日內申報，如逾限仍未申報，並經課稅確定者，始得
    依遺產及贈與稅法第四十四條規定處罰。
五、經查，本件被告以原告於八十九年間出售土地，並委由其子
    丁○○收取應收之土地價款，丁○○於八十九年度收取六、
    一五五、九九二元，九十年度收取五、七七六、○六五元，
    九十一年度收取七、七五七、六三八元，惟丁○○代原告收
    取前述金額土地款，於收取後並未交付予原告，而留供自己
    保管運用，截至本案調查基準日九十四年五月十五日止，原
    告亦未曾向丁○○催討該等土地款，丁○○收取該等土地款
    後，已取得所有權，雙方資金有所移動，依遺產及贈與稅法
    第四條之規定，認定原告贈與上開現金予丁○○，而非同條
    第五條第一項第一款規定之視同贈與，予以補稅及處罰鍰，
    固非無見。惟查，原告於八十九年間出售土地，依原處分卷
    附之不動產買賣契約書，出賣人係原告之子丁○○及賴嘉祥
    ，並未記載丁○○等二人代理原告出賣土地，即原告並非土
    地出賣人，土地買賣價款亦約定由買方支付賣方，是原告對
    於系爭土地之出賣，亦無收受土地價款之權利，是原告主張
    其出賣土地，係委託原告子女丁○○及姪兒賴嘉祥與買方簽
    訂，其與丁○○間有委任關係，因原告並非土地買賣契約之
    當事人及未與買受人有收受買賣價款之約定，並非無據。從
    而，買方買受上開土地後，將土地價款支付丁○○，因丁○
    ○為土地出賣人，自有收受土地價款之權限，該土地價款所
    有權並非當然移轉予原告，而應由丁○○依其與原告間之委
    任關係，將其向買方所收受之土地價款交付予原告，原告於
    本件被告查獲基準日前，均未向丁○○請求其應交付之土地
    價款，而有免除丁○○該部分債務之意思，應屬遺產及贈與
    稅法第五條第一項第一款所規定之視同贈與，本件被告並無
    其他具體事證，可資證明原告有向買方取得土地買賣價款之
    權利，再由原告指示將價款交付予丁○○，爾後不再向丁○
    ○請求返還等情形，而依同法第四條之規定，認本件係原告
    贈與上開現金予丁○○，自有認定課稅事實，未依客觀證據
    法則之違誤。另本件既與遺產及贈與稅法第四條規定贈與之
    要件有間，而屬同法第五條第一項第一款所規定之視同贈與
    ，依財政部七十六年五月六日台財稅第七五七一七一六號函
    釋意旨，被告應先通知原告於收到通知後十日內申報，如逾
    限仍未申報，始得依遺產及贈與稅法第四十四條規定處罰，
    被告未通知原告申報，逕以裁罰，自有未合。
六、綜上所陳，本件被告認原告於八十九年間出售土地，委由其
    子丁○○收取應收之系爭土地價款，有遺產及贈與稅法第四
    條規定之情形，予以補稅及裁罰，有上開之違誤，訴願決定
    予以維持，亦有未合，原告請求撤銷原處分（復查決定）及
    訴願決定，為有理由，應由本院將之均予撤銷，由被告另為
    適法之處分，以維法制。至原告其他主張，與本件判決結果
    ，不生影響，爰不一一論究，併予敘明。
據上論結，本件原告之訴為有理由，依行政訴訟法第一百九十五
條第一項前段、第九十八條第三項前段，判決如主文。
中    華    民    國    96    年    7     月    18    日
                  第四庭審判長法  官　沈  應  南
                              法  官　許  金  釵
                              法  官　許  武  峰
以上正本證明與原本無異。
如不服本判決，應於判決送達後20日內向本院提出上訴書狀，其
未表明上訴理由者，應於提起上訴後20日內向本院提出上訴理由
書（須依對造人數附具繕本）；如於本判決宣示或公告後送達前
提起上訴者，應於判決送達後20日內補提上訴理由書（須附繕本
）。未表明上訴理由者，逕以裁定駁回。
提起上訴應預繳送達用雙掛號郵票390元（34元及5元郵票各10份
)。
中    華    民    國    96    年     7    月    24    日
                              書記官  莊  啟  明
